【裁判字號】    92,訴,717
【裁判日期】    920428
【裁判案由】    履行土地分割協議
【裁判全文】
臺灣臺中地方法院民事判決  九十二年度訴字第七一七號
    原      告  戊○○
    訴訟代理人  林殷世  律師
    被      告  己○○○
                丙○○
                辛○○
                乙○○
                甲○○
                庚○○
                丁○○
右當事人間請求履行土地分割協議事件，本院判決如左：
    主      文
被告應協同原告按附表所示分割方法辦理共有土地之分割登記。
訴訟費用由被告己○○○、丁○○及丙○○各負擔四分之一；被告辛○○、乙○○、
甲○○及庚○○連帶負擔四分之一。
    事      實
甲、原告方面：
一、聲明：求為判決如主文所示。
二、陳述：
（一）緣坐落台中縣沙鹿鎮○○段如附表所示之土地十二筆（以下簡稱系爭土地），
      為兩造所共有，為分割前揭系爭共有土地，於民國八十五年間經全體共有人協
      議訂定土地所有權分割契約後，旋依約辦理分割登記，詎因辦理分割登記期間
      ，共有人蔡江西死亡，其繼承人不配合續為完成分割登記手續，致懸宕至今，
      嗣雖經原告多次請求被告履行分割契約，竟均不從。
（二）按「各共有人，得隨時請求分割共有物。」、「共有物之分割，依共有人協議
      之方法行之」、「繼承人自繼承開始時，除本法另有規定外，承受被繼承人財
      產上之一切權利義務」，民法第八百二十三條第一項、第八百二十四條第一項
      、第一千一百四十八條前段分別定有明文。次按「共有人就共有物已訂立協議
      分割契約者，縱使拒絕辦理分割登記，當事人亦僅得依約請求其履行是項登記
      義務，而不得訴請法院按協議之方法，再為分割共有物之判決」，最高法院五
      十九年度台上字第一一九八號判例著有見解。
（三）查本件系爭土地原為原告、被告己○○○、丁○○及丙○○三人、以及蔡江西
      等共有，權利範圍各為五分之一，於八十五年間經全體共有人協議訂定分割契
      約，分割方法詳如土地所有權分割契約書所載，嗣即於八十五年九月二十一日
      向台中縣稅捐稽徵處沙鹿分處申報稅捐，俾以辦理土地移轉登記事宜，有土地
      移轉登記申請書可證，因蔡江西於八十五年十月三日死亡，由被告辛○○、乙○○、甲○○及庚○○等四人，依法繼承蔡江西財產上之權利義務，被告等竟
      不依分割契約協同原告續為辦理系爭土地之分割登記義務，期間雖經原告多次
      請求被告等履行分割契約，詎均不從，原告再於九十一年十二月二十五日以台
      中法院郵局第一九三一號存證信函，催促被告等履約，被告猶置之不理，被告
      無意主動依協議分割契約履行分割登記義務，甚是顯然。
（四）系爭土地之分割契約，既經全體共有人所訂定，即應依協議履行分割義務，被
      告辛○○、乙○○、甲○○及庚○○等四人，依法繼承蔡江西財產上之權利義
      務，自有義務履行是項分割協議，詎被告等竟不依協議履行分割登記義務，為
      此爰依前揭協議及繼承之法律關係請求被告等依附表所示之方法，協同原告辦
      理系爭共有土地之分割登記。
三、證據：提出地籍圖謄本一份、土地登記謄本十二份、共有土地所有權分割契約書
    一份、印鑑證明五份、土地登記申請書一份、戶籍謄本五份、繼承系統表一紙、
    存證信函一件、回執七份為證。
乙、被告方面：
（甲）被告己○○○、丙○○、辛○○、乙○○、庚○○及丁○○部分：
      被告己○○○等六人均未於言詞辯論期日到場，亦未提出準備書狀作何聲明或
      陳述。
（乙）被告甲○○部分：
  一、聲明：求為駁回原告之訴。
  二、陳述：本件被告甲○○之父蔡江西如何協議分割事宜，伊未曾聽其父提起，並
      不清楚，而且系爭土地上蓋有房屋，如果分割也會發生糾紛。
    理      由
一、本件被告己○○○、丙○○、辛○○、乙○○、庚○○及丁○○均未於言詞辯論
    期日到場，核無民事訴訟法第三百八十六條各款所列情形，爰依原告聲請，由其
    一造辯論而為判決。
二、原告主張：系爭土地十二筆原為原告、被告己○○○、丁○○及丙○○三人、以
    及蔡江西等共有，權利範圍各為五分之一，於八十五年間經全體共有人協議訂定
    分割契約，分割方法詳如土地所有權分割契約書所載，嗣即於八十五年九月二十
    一日向台中縣稅捐稽徵處沙鹿分處申報稅捐，俾以辦理土地移轉登記事宜，有土
    地移轉登記申請書可證，因蔡江西於八十五年十月三日死亡，由被告辛○○、乙○○、甲○○及庚○○等四人，依法繼承蔡江西財產上之權利義務，被告等竟不
    依分割契約協同原告續為辦理系爭土地之分割登記義務，期間雖經原告多次請求
    被告等履行分割契約，詎均不從，原告再於九十一年十二月二十五日以台中法院
    郵局第一九三一號存證信函，催促被告等履約，被告猶置之不理之事實，已據其
    提出與所述相符之地籍圖謄本一份、土地登記謄本十二份、共有土地所有權分割
    契約書一份、印鑑證明五份、土地登記申請書一份、戶籍謄本五份、繼承系統表
    一紙、存證信函一件、回執七份為證，原告之主張為可採信。被告甲○○雖辯稱
    ：其父蔡江西如何協議分割事宜，伊未曾聽其父提起，並不清楚，而且系爭土地
    上蓋有房屋，如果分割也會發生糾紛云云，惟查，系爭土地協議分割事宜有原告
    提出前揭事證可證，兩造既有協議，自應受其拘束，是被告甲○○所辯自非可採
    。
三、按「各共有人，得隨時請求分割共有物。」、「共有物之分割，依共有人協議之
    方法行之」、「繼承人自繼承開始時，除本法另有規定外，承受被繼承人財產上
    之一切權利義務」，民法第八百二十三條第一項、第八百二十四條第一項、第一
    千一百四十八條前段分別定有明文。次按「共有人就共有物已訂立協議分割契約
    者，縱使拒絕辦理分割登記，當事人亦僅得依約請求其履行是項登記義務，而不
    得訴請法院按協議之方法，再為分割共有物之判決」，最高法院五十九年度台上
    字第一一九八號判例著有見解。本件系爭土地十二筆既於八十五年間經全體共有
    人原告、己○○○、丁○○、丙○○及蔡江西等五人協議訂定分割契約，因蔡江
    西於八十五年十月三日死亡，由被告辛○○、乙○○、甲○○及庚○○等四人，
    依法繼承蔡江西財產上之權利義務，雖土地所有權分割契約書未載共有人應協同
    辦理分割登記，然原共有人於協議分割後，尚檢附印鑑證明書填具土地登記申請
    書辦理所有權移轉登記，自應含有協同登記之義務甚明。從而，原告前揭協議及
    繼承之法律關係請求被告等依附表所示之方法，協同原告辦理系爭共有土地之分
    割登記，於法有據，應予准許。
四、結論：原告之訴為有理由，依民事訴訟法第三百八十五條第一項前段、第七十八
    條、第八十五條第一項前段、第二項，判決如主文。
中      華      民      國    九十二    年      四      月    二十八    日
                                臺灣臺中地方法院民事第三庭
~B法      官  張國華
右為正本係照原本作成
如對本判決上訴，須於判決送達後廿日內向本院提出上訴狀
中      華      民      國    九十二    年      五      月      一      日
~B法院書記官


司法院資訊處製作；財團法人民間司法改革基金會備份。
